臺灣臺北地方法院刑事判決　　　　　　　　　　　　　　九十年度訴字第六七號
　　公　訴　人　臺灣臺北地方法院檢察署檢察官
　　被　　　告　己○　　男　四.
　　選任辯護人　林良財律師
　　　　　　　　甲○○　男　三.
　　　　　　　　丁○○　男　四.
右列被告因商業會計法案件，經檢察官提起公訴（八十九年度偵字第一五八○七號、
八十九年度偵字第二三二二二號），本院判決如左：
    主  文
甲○○、丁○○共同偽造私文書，足以生損害於他人，各處有期徒刑參月，如易科罰
金，均以參佰元折算壹日。
偽造之委託書上乙○○署押及印文各壹枚及乙○○印章壹枚均沒收。
己○無罪。
    事  實
一、蔡華仁（未據起訴）係設於臺北市○○○路○段四十六巷十三號四樓之二（起訴
    書誤載為臺北市中正區○○○路○段一七○巷十五之二號）之納稅義務人大公產
    物保險代理人有限公司（下稱大公公司）之實際負責人，並以製作各類所得扣繳
    憑單及營利事業所得稅結算申報書為其附隨業務，甲○○、丁○○係蔡華仁僱用
    之保險業務員，其三人明知乙○○於民國八十五年間未曾受僱在大公公司工作，
    且未受領分文薪資，蔡華仁、甲○○二人明知彭斌於八十五年間亦未曾受僱在大
    公公司工作，且未受領分文薪資，蔡華仁竟思以不正當方法逃漏稅捐，基於製作
    不實業務上文書之犯意，甲○○、丁○○則基於幫助大公公司以不正當方法逃漏
    稅捐之犯意，其三人另基於偽造私文書之共同犯意聯絡，於八十六年間某日，由
    丁○○提供乙○○之身分證影本及偽造乙○○印章偽造印文及署押於代辦申報綜
    合所得稅委託書上而偽造私文書，交甲○○轉交蔡華仁，甲○○另提供彭斌之身
    分證影本予蔡華仁，蔡華仁乃委託不知情之會計人員戊○○於其業務上製作之八
    十五年度各類所得扣繳暨免扣繳憑單上，虛偽登載自八十五年一月起至同年十二
    月止，乙○○向大公公司支領薪資總額新臺幣（下同）十六萬五千元、彭斌支領
    十二萬元等不實內容之業務上文書，且據以填製大公公司八十五年度營利事業所
    得稅結算申報書，並持前開申報書向財政部臺北市國稅局申報大公公司八十五年
    度之營利事業所得稅而行使之，以此不正當方法虛列薪資成本二十八萬五千元，
    逃漏營利事業所得稅七萬一千二百五十元，足生損害於乙○○、彭斌之財產權益
    及稅捐稽徵機關核課營利事業所得稅之正確性。
二、案經乙○○向財政部臺灣省南區國稅局佳里稽徵所檢舉函請臺灣臺北地方法院檢
    察署檢察官偵查起訴。
    理  由
壹、有罪部分：
一、訊據被告甲○○、丁○○對於右揭事實均坦承不諱，核與被害人乙○○指述之情
    節相符，復經證人戊○○到庭證述屬實，並有乙○○之八十五年度各類所得扣繳
    暨免扣繳憑單影本（參八十九年度偵字第一五八○七號偵查卷第四頁）、偽造之
    代辦申報綜合所得稅委託書影本（參右揭偵查卷第三十三頁）、財政部臺灣省南
    區國稅局佳里稽徵所八十九年八月四日南區國稅佳里服字第八九○一○八四七號
    函（參右揭偵查卷第一頁）、乙○○向財政部臺灣省南區國稅局佳里稽徵所檢舉
    之檢舉書影本（參右揭偵查卷第三頁）、財政部臺灣省南區國稅局佳里稽徵所八
    十五年度綜合所得稅核定稅額繳款書影本（參右揭偵查卷第四十四頁）、財政部
    臺北市國稅局九十年九月十日財北國稅資字第九○一六五七七五號函覆大公公司
    八十五年度營利事業所得稅結算申報損益表及資產負債表影本（參本院卷）、乙○○之財政部臺灣省南區國稅局八十五年度綜合所得稅核定通知書影本（參本院
    卷）、財政部財稅資料中心九十年十二月二十六日資五字第九○一八五六三一號
    函覆彭斌之八十五年度各類所得扣繳暨免扣繳憑單影本（參本院卷）各一份及大
    公公司之公司登記卷宗影本一冊在卷可憑，被告甲○○、丁○○之任意性自白與
    事實相符。此外，被告甲○○、丁○○以右揭行為幫助大公公司以不正當方法虛
    列薪資成本二十八萬五千元，逃漏營利事業所得稅七萬一千二百五十元（計算方
    法為二十八萬五千元乘以百分之二十五等於七萬一千二百五十元），亦有財政部
    臺北市國稅局九十一年十二月九日財北國稅審三字第○九一○二三一五二八號函
    文（參本院卷）及上開財政部臺灣省南區國稅局佳里稽徵所八十九年八月四日南
    區國稅佳里服字第八九○一○八四七號函文可稽。本件事證明確，被告二人右揭
    犯行堪以認定，應依法論科。
二、查被告甲○○、丁○○明知乙○○於八十五年間未曾受僱在大公公司工作，且未
    受領分文薪資，被告甲○○亦明知彭斌於八十五年間亦未曾受僱在大公公司工作
    ，且未受領分文薪資，被告甲○○竟提供彭斌之身分證影本予蔡華仁（蔡華仁為
    大公公司實際負責人部分詳後述），被告丁○○提供乙○○之身分證影本及偽造
    之代辦申報綜合所得稅委託書交甲○○轉交蔡華仁，幫助大公公司以不正當方法
    虛列薪資成本逃漏稅捐，核被告甲○○、丁○○所為，均係犯刑法第二百十條之
    偽造私文書罪、稅捐稽徵法第四十三條第一項之幫助納稅義務人以不正當方法逃
    漏稅捐罪。被告甲○○、丁○○與蔡華仁就右揭偽造私文書犯行有犯意之聯絡與
    行為之分擔，均為共同正犯。被告等所為上開偽造私文書之行為，係為幫助納稅
    義務人大公公司以不正當方法逃漏稅捐，是上開二罪間有方法結果之牽連犯關係
    ，應從一重之偽造私文書罪處斷。公訴人認被告係甲○○、丁○○與被告己○（
    詳後述）共同涉犯商業會計法第七十一條第一款之罪及稅捐稽徵法第四十一條之
    罪，惟查：(一)按各類所得扣繳暨免扣繳憑單係由扣繳義務人依所得稅法第九十二
    條規定所製作之單據，為業務上製作之文書。而商業會計法第十五條所規定之商
    業會計憑證分「原始憑證」與「記帳憑證」二類；所謂「原始憑證」，係指證明
    交易事項發生之經過，而為造具記帳憑證所根據之憑證；「記帳憑證」，則指證
    明處理會計事項人員之責任，而為記帳所根據之憑證。至於所得稅之扣繳義務人
    依所得稅法第八十九條第三項填發之免扣繳憑單，或依同法第九十二條開具之扣
    繳憑單，其用意在於方便稅捐稽徵機關蒐集及掌握課稅資料，以利稅捐之核課，
    並非證明交易事項發生之經過而為造具記帳憑證或證明處理會計事項人員之責任
    而為記帳所根據之憑證，自難認係商業會計法所稱「原始憑證」或「記帳憑證」
    （最高法院九十一年度台上字第四二五八號判決參照）。是以扣繳憑單並非商業
    會計法上之原始會計憑證而應係業務上登載之文書，已如前述，公訴人於此容有
    誤會。(二)又按稅捐稽徵法第四十七條規定本法關於納稅義務人，扣繳義務人及代
    徵人應處徒刑之規定，於該條第一至四款所列公司負責人等人適用之，亦即該條
    第一至四款所列之人應受處罰，係自同法第四十一條轉嫁而來，並非因身分成立
    之罪，行為人若非同法第四十七條第一至四款所列公司負責人，代表公司之董事
    或理事，商業負責人或非法人團體之代表人或管理人，即非轉嫁代罰之對象，其
    縱其有參與逃漏稅捐之行為，亦應適用其他特別規定成立同法第四十三條第一項
    之幫助犯，而無依刑法第三十一條之規定論以稅捐稽征法第四十七條、第四十一
    條之罪之共同正犯之餘地（最高法院八十二年度台上字第四○九八號判決參照）
    。從而公訴人認被告甲○○、丁○○右揭行為與大公公司負責人共同涉犯商業會
    計法第七十一條第一款之罪及稅捐稽徵法第四十一條之罪，即有誤會。惟起訴所
    涵攝之事實既屬相同，爰依法變更起訴法條。又公訴人論罪法條漏載刑法第二百
    十條偽造私文書罪，惟此部分業經起訴，自應予補充。再者，被告甲○○明知彭
    斌於八十五年間亦未曾受僱在大公公司工作，且未受領分文薪資，竟提供彭斌之
    身分證影本予蔡華仁，幫助大公公司以不正當方法虛列薪資成本逃漏稅捐之事實
    ，雖未據公訴人起訴，惟此部份與前開論罪科刑部分係實質上一罪，本院自應併
    予審究。爰審酌被告等幫助納稅義務人大公公司以不正當方法逃漏稅捐之數額、
    犯罪之動機、目的、手段、智識程度、所生危害、犯罪後均坦承犯行及犯罪後之
    態度等一切情狀，量處如主文所示之刑，並諭知易科罰金之折算標準，以資懲儆
    。又被告等行為後，刑法第四十一條之規定業經於九十年一月四日修正，並經總
    統於九十年一月十日公布，依法於九十年一月十二日生效，而修正後之刑法第四
    十一條第一項之規定「犯最重本刑為五年以下有期徒刑以下之刑之罪，而受六個
    月以下有期徒刑之宣告，因身體、教育、職業、家庭之關係或其他正當事由，執
    行顯有困難者，得以一元以上三元（業據罰金罰鍰提高標準條例第二條前段規定
    ，就其原定數額提高為一百倍折算一日）以下折算一日，易科罰金，但確因不執
    行所宣告之刑，難收矯正之效，或難以維持法秩序者，不在此限」，此項修正有
    利於被告，依刑法第二條第一項前段之規定，應適用裁判時之新法。末查，被告
    等偽造之上開委託書上乙○○署押及印文各一枚，及偽造之乙○○印章一枚，均
    為偽造之印章、印文及署押，而該印章雖未扣案，然不能證明業已滅失，應依刑
    法第二百十九條規定，不問屬於犯人與否，均予宣告沒收。至上開委造之委託書
    已由被告等交付大公公司保管，非被告等或共同正犯蔡華仁所有之物亦非違禁物
    ，爰不為沒收之諭知。
貳、無罪部份：
一、公訴意旨略以：被告己○係位於臺北市中正區○○○路○段一七○巷十五之二號
    大公公司負責人，係依法應納稅之義務人，與被告甲○○、丁○○，於民國八十
    五年間，三人基於共同為該公司逃漏稅捐犯意之聯絡，明知乙○○於八十五年間
    ，並未在上址公司工作及支領薪資，竟由丁○○提供乙○○之身分證影本及偽造
    委託書，交甲○○轉交己○，虛偽登載乙○○在該公司薪資為十六萬五千元於其
    業務上作成之員工八十五年度各類所得扣繳暨免扣繳憑單，並據以製作該公司之
    營利事業所得稅結算申報書，將上開不實之薪資金額列為該公司之成本，向財政
    部國稅局提出申報，使之營業成本增加，營利所得減少，以此方法逃漏營利事業
    所得稅四萬一千二百五十元，足以生損害於乙○○及稅捐稽徵機關對於稅捐稽徵
    之正確性，因認被告己○與甲○○、丁○○共同涉犯商業會計法第七十一條第一
    款及稅捐稽徵法第四十一條之罪嫌等語。
二、公訴人認被告己○涉犯右揭犯行，無非以被告己○對右揭事實，坦承不諱，且據
    告訴人乙○○指述明確，並有財政部臺灣省南區國稅局佳里稽徵所八十九年八月
    四日南區國稅佳里服字第八九○一○八四七號函、各類所得扣繳暨免扣繳憑單、
    委託書、大公公司發放薪資表在卷可資佐證，為其論據。訊據被告己○則堅決否
    認其事，辯稱：大公公司實際負責人係其父親蔡華仁，其僅係登記名義負責人，
    對於大公公司之營運、申報所得稅之事完全不知情，亦未介入。其於八十四至八
    十六年間在高雄市任職捷康半導體股份有限公司（下稱捷康公司）人力資源部經
    理，為全職工作，不可能再北上處理大公公司事宜等語。
三、按犯罪事實應依證據認定，無證據不得推定其犯罪事實；又不能證明被告犯罪者
    ，應諭知無罪之判決，刑事訴訟法第一百五十四條、第三百零一條第一項分別定
    有明文。次按被告之自白，不得作為有罪判決之唯一證據，仍應調查其他必要之
    證據，以察其是否與事實相符，刑事訴訟法第一百五十六條第二項亦有明文。第
    按認定不利於被告之事實須依積極證據，苟積極證據不足為不利於被告事實之認
    定時，即應為有利於被告之認定（最高法院三十年台上字第八一六號判例參照）
    。又事實之認定，應憑證據，如未能發現相當證據，或證據不足以證明，自不能
    以推測或擬制之方法，以為裁判基礎（最高法院四十年台上八六號判例參照）；
    又認定犯罪事實所憑之證據，雖不以直接證據為限，間接證據亦包括在內；然而
    無論直接或間接證據，其為訴訟上之證明，須於通常一般之人均不致有所懷疑，
    而得確信其為真實之程度者，始得據為有罪之認定（最高法院七十六年台上字第
    四九八六號判例參照）。再者，稅捐稽徵法第四十七條第一款之規定，固係將納
    稅義務人之公司責任，基於刑事政策之考慮，於應處徒刑範圍，轉嫁於公司之負
    責人。於此情形而受罰之公司負責人，固屬「代罰」性質。但茲所謂「公司負責
    人」，依該條款之規定，係指「公司法規定之公司負責人」，而公司法第八條第
    一項雖規定：「本法所稱公司負責人：在無限公司、兩合公司為執行業務或代表
    公司之股東；在有限公司、股份有限公司為董事」，但第二項又規定：「公司之
    經理人或清算人，股份有限公司之發起人、監察人、檢查人、重整人或重整監督
    人，在執行職務範圍內，亦為公司負責人」。依上開規定，公司之經理人在執行
    職務範圍內，自亦為「公司法規定之公司負責人」，仍為稅捐稽徵法第四十七條
    第一款之「代罰」對象，再細繹該條款之規定，參酌犯罪之處罰，除須具備構成
    要件相當性（行為侵害性，亦即行為要素）、行為之違法性（違法性）外，尚須
    具備行為之有責任（即責任要素，亦即有責性、歸責可能性）之刑事法理。因此
    該條款之「代罰」對象，應係指「符合公司法第八條規定之所謂公司負責人」，
    且須「實際參與公司業務執行之人」，二者兼備始可，否則，如偏狹的認係「登
    記之負責人」，亦即公司法第八條第一項所謂之當然負責人，在遇有依公司法第
    四十五、五十六、一百零八、一百九十二、二百零八條等相關規定，公司登記之
    負責人有多人之情形時，如何選擇其「代罰」之人。況若登記之負責人實際上並
    不過問公司事務，公司之一切業務均由職務範圍內之負責人即經理人掌理時，則
    實際執行公司業務，為公司逃漏稅捐之負責人不必「代罰」，不過問公司事務之
    登記負責人反應「代人受過」，豈符公平正義原則及立法本意，此於登記之負責
    人與職務範圍內負責人之經理人分屬不同之派系時尤然（最高法院八十六年度台
    上字第二五七○號判決參照）。
四、經查：被告己○係大公公司登記之負責人，被告己○之父蔡華仁係聯友產物保險
    代理人股份有限公司（下稱聯友公司）登記之負責人，大公公司及聯友公司均設
    在臺北市○○○路○段四十六巷十三號四樓之二，此有上開大公公司登記卷宗及
    聯友公司公司資料查詢表在卷可稽。又蔡華仁（未據起訴）為大公公司及聯友公
    司之實際負責人，大公公司及聯友公司共用員工戊○○及丙○○，大公公司及聯
    友公司之薪資均係蔡華仁發放，大公公司申報八十五年營利事業所得稅事宜係由
    蔡華仁指示不知情之戊○○辦理等情，亦據證人戊○○及丙○○於本院調查時到
    庭結證甚詳。且參諸大公公司八十五年營利事業所得稅結算申報書上負責人欄雖
    該有己○印章，然主辦會計及製表人均為蔡華仁，此有上開結算申報書在卷可憑
    ，此情核與證人戊○○及丙○○所證者相符，足見大公公司八十五年營利事業所
    得稅之申報確係蔡華仁所辦理。再者，己○於八十四年六月十六日致八十六年六
    月三十日確係在捷康公司任職人力資源經理，此有捷康公司九十一年十一月二十
    六日九十一年捷字第○四八號函文一件存卷可憑，足見被告所辯上情非虛，益徵
    蔡華仁係大公公司之實際負責人乙節屬實。是以被告己○既非大公公司之實際負
    責人，自不能以上開罪責相繩。
五、綜上所述，公訴人所舉之證據既不足以證明被告己○有公訴人所指之右揭犯行，
    本院依職權調查全部證據後，亦查無證據足認被告有公訴人所指之犯行，此外，
    復查無其他積極事證足認被告有何違反商業會計法或稅捐稽徵法之犯行，揆諸前
    揭判例意旨及說明，其罪嫌即屬未足，自應為無罪之諭知。
據上論斷，應依刑事訴訟法第二百九十九條第一項前段、第三百條、第三百零一條第
一項，稅捐稽徵法第四十三條第一項，刑法第二條第一項前段、第十一條前段、第二
十八條、第二百十條、第五十五條、第四十一條第一項前段、第二百十九條，罰金罰
鍰提高標準條例第一條前段、第二條，判決如主文。
本案經檢察官張安箴到庭執行職務
中    華    民    國      九十一      年      十二      月      三十    日
                                      臺灣臺北地方法院刑事第七庭
                                          法  官  張筱琪
右正本證明與原本無異。
如不服本判決，應於判決送達後十日內向本院提出上訴狀(應抄附繕本)。告訴人
或被害人如對於本判決不服者，應具備理由請求檢察官上訴，其上訴期間之計算
係以檢察官收受判決正本之日期為準。
                                          書記官  吳一凡
中    華    民    國      九十二      年        一      月      三      日
刑法第二百十條
偽造、變造私文書，足以生損害於公眾或他人者，處五年以下有期徒刑。
